【裁判字號】    99,訴,11
【裁判日期】    990511
【裁判案由】    拆屋還地
【裁判全文】
臺灣苗栗地方法院民事判決                99年度訴字第11號
原      告  乙○○
被      告  苗栗縣西湖鄉公所
法定代理人  甲○○
訴訟代理人  丙○○
            丁○○
上列當事人間請求拆屋還地事件，本院於民國99年5 月4 日言詞
辯論終結，判決如下：
    主  文
被告應將坐落苗栗縣西湖鄉○○段一０九九之二一地號土地如附
圖所示標示紅色部分面積共計一一三平方公尺之房屋拆除，並將
上開土地返還原告。
訴訟費用由被告負擔。
    事實及理由
壹、程序方面：
一、按訴狀送達後，原告不得將原訴變更或追加他訴，但擴張或
    減縮應受判決事項之聲明或不甚礙被告之防禦及訴訟之終結
    者，不在此限，民事訴訟法第255 條第1 項第3 款、第7 款
    定有明文。本件原告原起訴聲明：被告應將坐落苗栗縣西湖
    鄉○○段1099-21 地號土地（以下簡稱系爭土地）上，如起
    訴狀附圖所示黃色部分面積361 平方公尺之地上物拆除，並
    將該部分土地返還原告；暨給付自民國97年起至拆屋還地止
    ，按系爭土地申報地價總額年息百分之7 計算相當於租金之
    不當得利予原告。嗣於本院會同兩造履勘現場並囑託苗栗縣
    銅鑼地政事務所（以下簡稱銅鑼地政）派員會測後，原告於
    99年5 月4 日言詞辯論期日更正其訴之聲明為如主文第1 項
    所示，核原告前開所為聲明之減縮與變更，與首開法規定相
    符，先予敘明。
二、又當事人之法定代理人其代理權消滅者，訴訟程序在有法定
    代理人承受其訴訟以前當然停止；又承受訴訟人，於得為承
    受時，應即為承受之聲明；民事訴訟法第170 條、第175 條
    第1 項分別定有明文。查本件被告之法定代理人原為何木炎
    ，嗣異動由甲○○擔任，是被告於99年5 月4 日本院審理中
    聲明由甲○○承受本件訴訟（詳卷第69頁），於法並無不合
    ，應予准許。
貳、實體方面：
一、原告起訴主張：
  (一)原告因調處共有物分割取得系爭土地所有權，而被告無任何
    權源即在原告所有之系爭土地上如附圖所示標示紅色部分面
    積共計113 平方公尺範圍內建築房屋（以下簡稱系爭房屋）
    ，無權占用原告所有系爭土地。經原告請求被告自行拆除系
    爭房屋返還土地，未獲置理。為此，爰依民法第767 條之規
    定，請求被告將占用系爭土地之房屋拆除，並將占用之土地
    返還原告等語。並聲明：如主文第1 項所示。
  (二)對被告抗辯所為之陳述：原告之父李金象係信賴土地所為之
    登記，於75年5 月10日向訴外人李元良買賣取得坐落苗栗縣
    西湖鄉○○段1099地號土地（以下簡稱1099地號土地）所有
    權應有部分，為善意受讓取得該土地所有權，並辦理登記完
    畢。原告嗣因繼承取得上開土地應有部分後，於97年6 月2
    日經苗栗縣政府調處委員會協議分割，取得系爭土地所有權
    ，則依最高法院41年台上字第323 號判例意旨，被告未依法
    訴請確認原告所有權不存在，僅抗辯系爭土地為高埔庄眾業
    主之土地，自無理由。又系爭房屋於66年間即落成使用，而
    原告之父李金象係於75年間才取得該土地所有權，既然並非
    原告之父口頭答應被告無償使用系爭土地，原告自無承受之
    理。
二、被告則以：系爭土地係自1099地號土地分割而來，該土地為
    高埔庄眾業主水甲地，於35年間借名登記予訴外人李金海、
    邱榴朗及古仁山，應有部分各3 分之1 ，惟嗣後渠等子孫各
    自為買賣或繼承登記。又系爭房屋即高埔社區活動中心為65
    年建造之加強磚造房屋，使用年限35年，因未達使用年限而
    尚未核准改建；且該房屋為73年實施都市計畫以外地區建築
    物管理辦法前所建之建築物，無使用及建築執照，復因土地
    問題未移轉為鄉公所財產，當初於系爭土地建築房屋僅口頭
    約定無償提供使用，並未訂定契約或書面同意書，發包之原
    始公文檔案亦因文件發霉腐蝕無可辨認，當時之土地管理人
    及被告承辦人員又均已往生多年，各項資料均已無從考證等
    語置辯。並聲明：原告之訴駁回。
三、原告主張其因調處共有物分割取得系爭土地所有權，而被告
    於系爭土地如附圖所示標示紅色部分面積共計113 平方公尺
    範圍內建築系爭房屋等情，業據其提出系爭土地之所有權狀
    、土地登記謄本、地籍圖謄本、苗栗縣政府97年6 月4 日府
    地籍字第0970082487號函、苗栗縣政府不動產糾紛調處委員
    會會議記錄附卷可憑（詳卷第6 至13頁），且經本院勘驗現
    場及囑託銅鑼地政測量屬實，製有勘驗筆錄、現場照片及複
    丈成果圖在卷可稽（詳卷第25至28頁、第64、65頁），堪信
    為真實。被告空言辯稱系爭土地為高埔庄眾業主水甲地，非
    原告所有云云，為無足採。
四、按所有人對於無權占有或侵奪其所有物者，得請求返還之，
    對於妨害其所有權者，得請求除去之，民法第767 條前段、
    中段分別定有明文；而以無權占有為原因，請求返還所有物
    之訴，被告倘係以「非無權占有」資為抗辯者，原告就被告
    無權占有之事實，並不負舉證責任。換言之，被告應就其取
    得占有係有正當權源之事實，舉證證明；倘被告不能證明其
    占有權源，則自應認原告之請求為有理由（最高法院92年度
    臺上字第312 號判決意旨參照）。本件原告主張被告無權占
    有系爭土地，被告如認其係有權占有，依上開說明，自應就
    其取得占有係有正當權源之事實，負舉證證明之責。惟被告
    迄未能就其有何占有使用系爭土地之正當權源，舉證證明，
    徒以當初於系爭土地建築房屋有口頭約定無償提供使用等語
    置辯，則依前開說明，原告主張被告無權占用系爭土地，自
    堪採信。
五、從而，原告依民法第767 條規定，請求被告將占用系爭土地
    如附圖所示紅色部分面積共計113 平方公尺之系爭房屋拆除
    ，並將上開土地返還原告，自屬有據，應予准許，爰判決如
    主文第1 項所示。
六、本件事證已臻明確，兩造其餘主張陳述及所提之證據，經審
    酌與本院前開判斷不生影響，爰不再予逐一論述，附此敘明
    。
七、訴訟費用負擔之依據：民事訴訟法第78條。
中    華    民    國    99    年    5     月    11    日
                  民事庭法  官  王萬金
以上正本係照原本作成。
如對本判決上訴，須於判決送達後20日內向本院提出上訴狀。
                        書記官  劉麗美
中    華    民    國    99    年    5     月    11    日

司法院資訊處製作；財團法人民間司法改革基金會備份。
